【裁判字號】    92,上易,1578
【裁判日期】    920813
【裁判案由】    詐欺
【裁判全文】
臺灣高等法院刑事判決                          九十二年度上易字第一五七八號
    上  訴  人  臺灣板橋地方法院檢察署檢察官
    被      告  乙○○
    選任辯護人  劉敏卿律師
右上訴人因被告詐欺案件，不服臺灣板橋地方法院九十一年度易字第一○一六號，中
華民國九十二年四月廿八日第一審判決（起訴案號：臺灣板橋地方法院檢察署九十一
年度偵字第三五○一號）提起上訴，本院判決如左：
    主  文
上訴駁回。
    理  由
一、公訴意旨略以：被告乙○○基於意圖為自己不法所有之犯意，向不知情之丙○○
    （經檢察官另為不起訴處分）誆稱其係投資興建經唐洲際飯店之金主（即出資人
    ），並委任丙○○擔任其處理投資事宜之代理人，旋指示丙○○與張友耀（另案
    經檢察官聲請簡易判決處刑），於民國（下同）八十九年十月九日，在臺北縣五
    股鄉○○○路四九號，持張友耀於八十九年十月三日在基隆市○○路八五巷七號
    七樓所偽造之住立營造有限公司（下稱住立公司）委託書，向東元電機股份有限
    公司（下稱東元公司）佯稱張友耀係經住立公司委託處理經唐洲際飯店新建工程
    之招標議約事宜，而丙○○係投資經唐洲際飯店之金主代表（即出資人之代理人
    ），致使東元公司陷於錯誤而與渠等二人就經唐洲際飯店之電機工程簽立工程合
    約，並交付作為該工程之履約保證金新臺幣（下同）五百萬元之臺灣銀行支票（
    號碼：ＢＢ0000000號）一紙，丙○○於同日即前往臺灣銀行開戶並提領
    前開五百萬元支票，復親自攜帶該五百萬元從臺北松山機場乘飛機至臺南與其妹
    丁○○會合後，將該款項全數交予乙○○。嗣依前開工程合約書約定，丙○○應
    於八十九年十月十六日將該款項退還東元公司，東元公司並轉與經唐洲際飯店正
    式簽約，惟屆期丙○○卻避不見面，迭經催討無效後，東元公司始知受騙。因認
    被告涉有刑法第三百三十九條第一項之詐欺取財罪嫌。
二、按犯罪事實應依證據認定之，無證據不得推定其犯罪事實；又不能證明被告犯罪
    者，應諭知無罪之判決；刑事訴訟法第一百五十四條、第三百零一條第一項分別
    定有明文。又犯罪事實之認定，應憑真實之證據，倘證據是否真實尚欠明確，自
    難以擬制推測之方法，為其判斷之基礎；而認定犯罪事實之證據係指足以認定被
    告確有犯罪行為之積極證據而言，該項證據自須適合於被告犯罪事實之認定，始
    得採為斷罪資料，最高法院著有五十三年臺上字第六五六號、二十九年上字第三
    一○五號判例可參。且刑事訴訟上證明之資料，無論其為直接或間接證據，均須
    達於通常一般之人均不致有所懷疑，而得確信其為真實之程度，始得據為有罪之
    認定，若其關於被告是否犯罪之證明未能達此程度，而有合理懷疑之存在，致使
    無從形成有罪之確信，根據「罪證有疑，利於被告」之證據法則，即不得遽為不
    利被告之認定，亦有最高法院七十六年臺上字第四九八六號判例可稽。其以情況
    證據（即間接證據）斷罪時，尤須基於該證據在直接關係上所可證明之他項情況
    事實，本乎推理作用足以確證被告有罪，方為合法，不得徒憑主觀上之推想，將
    一般經驗上有利被告之其他合理情況逕予排除，此觀諸最高法院三十二年上字第
    六七號判例自明。再按利用共同被告之共犯或非共同被告之共犯之自白或其他不
    利於己之陳述，為認定被告犯罪之證據，不特與利用被告自己之自白作為其犯罪
    之證明同有自白虛偽性之危險，亦不免有嫁禍於被告而為虛偽供述之危險，自亦
    不得以其自白或不利於己之陳述作為被告有罪判決之唯一證據，仍應調查其他補
    強證據，以察其是否與事實相符，並非絕對可由法院自由判斷該共犯之自白之證
    明力（最高法院九十一年度臺上字第六○八五號判決意旨參照）。
三、公訴意旨認被告涉犯上開罪嫌，無非係以：右開事實，業據告訴代理人甲○○指
    訴綦詳，且有同案被告丙○○於偵查中供述明確，核與證人丁○○即同案被告丙○○之妹所述情節相符，並經證人佟振孝到庭結證屬實，復有系爭五百萬元之臺
    灣銀行支票（號碼：ＢＢ0000000號）一紙在卷足資佐證。又參以經徵得
    同案被告丙○○之同意，送請法務部調查局為測謊鑑定結果，認其稱系爭五百萬
    元其已交付被告，經測試無情緒波動之反應，以控制問題法及混合問題法研判結
    果，應未說謊，此有法務部調查局九十一年一月九日調科參字第九○○八六七六
    五號測謊報告書一紙在卷足據（偵查卷第二五二頁）。被告辯稱其未收受系爭五
    百萬元云云，自屬卸責之詞，不足採信。是被告於客觀上顯係利用同案被告丙○○及張友耀持偽造之住立公司委託書之詐術方式，使告訴人陷於錯誤而與渠等二
    人就經唐洲際飯店之電機工程簽立工程合約，並交付作為該工程之履約保證金系
    爭五百萬元支票等語，為其主要論據。
四、訊據被告堅決否認涉有上開詐欺取財犯行，辯稱略以：「我是經由女友丁○○認
    識其胞兄丙○○，丁○○、丙○○等人與東元公司接洽之經過我完全不知情，我
    不認識張友耀、佟振孝等人，也沒有拿過五百萬元。是丁○○跟我說有經唐洲際
    飯店的工程案，我考慮要向他承包工程而已，並未說過要擔任金主，事實上我只
    看到契約，在臺南有看到丙○○拿一個箱子，但沒有拿走五百萬元，我認為這一
    切都是丁○○、丙○○等人所設下的陷阱，實際上我才是被害人」等語。經查：
(一)、經唐洲際飯店新建工程，原係由經唐實業股份有限公司（下稱經唐公司）發包與
    其關係企業靖晟營造公司（下稱靖晟公司）施作，後因經唐公司與靖晟營造公司
    之財務狀況均發生問題，係由丁○○與靖晟營造公司專案經理佟振孝聯繫，表示
    有金主可以提供資金，新建工程並改交由金主發包，即所謂「代墊款施工」之事
    實，業據證人佟振孝於原審審理中證述屬實（原審卷第五五頁、第二○四頁），
    並有代墊款施工意向書一件附卷足資佐證（偵查卷第七頁）。又依上開代墊款施
    工意向書中記載，甲方（即代墊款之金主）為丙○○，並非被告，是則被告辯稱
    伊對於東元公司就經唐洲際飯店電機工程合約乙事並不清楚之說詞，尚非全然無
    據。又自：
１、證人佟振孝於原審證稱：「經唐公司要借十三億元，丁○○開出來的條件，現金
    擔保是三千萬，但是因有另外一個廠商已經備妥二千五百萬，所以經唐公司只要
    再拿出五百萬就可以了。該廠商的名稱丁○○並沒有告訴我。另外土地須要設定
    擔保給金主，但丁○○沒有告訴我金主是誰。當時經唐公司已經沒有錢了，拿不
    出五百萬，剛好我認識張友耀，張友耀說他要買一家營造廠，要參與經唐飯店的
    承包。張友耀本身也沒有錢，後來透過朋友的介紹，認識東元公司的張耿銘，他
    們同意要出五百萬，但是要會同金主一起簽約。當時有同意機電工程給東元電機
    做。簽約當天，因為丁○○堅持金主代表不可以隨便露面，就由我持金主代表丙○○的
    人是丙○○，拿到票之後，我就載丙○○到重慶南路的台灣銀行開戶兌領」等語
    （原審卷第五五頁）、「因為靖晟及經唐財務都發生問題，丁○○來找我，說她
    可以提供資金，所以後來有簽一個代墊款施工意向書，這個工程要由金主來發包
    。接洽的時候，丁○○沒有告知我金主的名字」、「張友耀本來就跟我及丁○○
    都認識，我就把這個工程的事情向張友耀說，並且告訴丁○○，丁○○說金主說
    要有三千萬的保證金，但是張友耀拿不出來，後來丁○○說因為有其他的案子可
    以併案，說只要意思意思拿個五百萬元來就可以了，本來這五百萬元是要向張友
    耀拿的，後來因為剛好東元公司要承攬電機的部分，丁○○就說，這五百萬元就
    請東元公司提供」、「透過朋友認識張耿銘，他是東元負責業務的，他們的處長
    也有來，在簽約之前有講好東元公司要付五百萬元的保證金，每次聯絡都是透過
    我及丁○○，東元張耿銘知道這件工程是由金主代墊款項施工的，簽約時丁○○
    說不要讓丙○○出面，所以就簽委託給我，我有告訴東元說丙○○是金主代表，
    當時張友耀是用住立營造的名義簽約」、「丙○○是金主代表，是丁○○拿資料
    介紹金主給我看時，說金主不能隨便露面，金主有養了很多位金主代表，可以代
    表金主去與他人接洽簽約，以後代墊的款項也要透過金主代表的戶頭匯過來。每
    次簽約的時候都是由丙○○出面，我本來不知道丙○○是丁○○的哥哥，丁○○
    有交代儘量少與丙○○說話」等語（原審卷第二○四、二○五頁），參之其於偵
    查中證稱：「直到丁○○說被騙了才認識乙○○」等語（偵查卷第二三六頁反面
    ），足見上開電機工程合約係由丙○○、丁○○、佟振孝等人出面接洽，核無任
    何直接證據指向被告即為所謂「幕後金主」或主謀詐欺之說。
２、證人即東元公司職員張耿銘雖於原審證稱：「．．．後來佟振孝說他負責去找金
    主，一個叫丙○○的金主與經唐公司簽了代墊款合約後，我看了合約後，並且到
    台中去與佟振孝、張友耀及丁○○確認，他們拿代墊款合約書給我看，說金主很
    神祕，不能出面，但是合約書上寫的是丙○○，丁○○是丙○○的代表人，代表
    金主與我們見面，確認後我們公司才決定要繼續這個工程，其他聯繫都透過佟振
    孝，佟振孝告訴我們要五百萬元押標金」、「後來發現他們沒有依約辦理，我就
    找佟振孝，佟振孝十月十六日他就傳真了一個備忘錄來，說要展期，等了一、二
    天沒有消息，我又催佟振孝，結果佟振孝說這是一個騙局，我就要佟振孝來公司
    談，來的人有丁○○、佟振孝、陳永錚，丁○○說她確實沒有騙我們，她有把五
    百萬交給金主丙○○，金主為何沒有提供資金，她沒有解釋，後來佟振孝也一直
    說明，說他與金主丙○○一起去把錢領出來，把錢交給丙○○，他們的意思是所
    有的錢都被丙○○騙走了，我當場就報警了，到警局找丙○○來時，我才知道後
    面還有一個乙○○」等語（原審卷第二二四頁），惟此僅可證明上開電機工程合
    約係以丙○○為簽約名義人，實際接洽簽約事宜者係丁○○、佟振孝等人，亦未
    見與被告有何關連。況證人張耿銘係輾轉自丙○○處聽聞有所謂的幕後金主即被
    告，並非親自見聞，此部分之證詞自不得採為不利被告認定之依據。
３、據上證言以觀，丁○○與佟振孝聯繫有關代墊款工程等事宜，或於東元公司張耿
    銘確認金主身分時，均未曾告知金主為何人，但相關事宜均由其出面接洽處理，
    亦係由丁○○決定向東元公司收取工程保證金五百萬元，其並刻意要求佟振孝不
    要與「金主代表」丙○○交談，在東元公司張耿銘確認金主身分時，又以「金主
    」丙○○之代表自居，事發後於東元公司追查時，又令東元公司人員張耿銘有五
    百萬元係遭丙○○騙走之假象，佟振孝、東元公司人員張耿銘均係在事發後，始
    由丁○○、丙○○處得知另有金主即被告。是經唐洲際飯店工程之代墊款施工契
    約之簽訂及向東元公司收取保證金五百萬元之交易過程，均係由丁○○接洽決定
    ，其顯有深入參與，東元公司所交付之五百萬元又係經由丁○○之兄丙○○提領
    ，丁○○與丙○○二人就本案詐欺取財之犯行而言，顯係執行構成犯罪要件行為
    之人，其等自屬立於有共犯可能之相當利害關係之地位，而與一般證人身分者不
    同，彼等之證言自不免有為脫免自身刑責嫁禍於被告而為虛偽供述之危險，自應
    調查其證言是否真實，有無其他補強證據，以察其是否與事實相符，尚非得採為
    被告犯行之唯一論據。
(二)、查證人丙○○（其於偵查中為被告身分）於警詢中陳稱：「經唐洲際飯店要興建
    ，但沒有資金，遂透過該飯店工務經理佟振孝向丁○○接洽，丁○○再找金主乙○○，乙○○答應要借錢給經唐洲際飯店興建，但要找一個人頭代表監管借貸金
    錢，我就是人頭，所以叫金主代表」云云（偵查卷第二四頁反面），其於原審審
    理中則證稱：「金主乙○○透過我妹妹丁○○來找我，我並不認識乙○○，對建
    築的事我也不懂，他是跟我妹妹說要找一個金主代表，他說要熟人。之所以要找
    金主代表，是怕真正金主的人身安全會有疑慮」、「是被告要我妹妹（指丁○○
    ）委任我當金主代表，被告要我領五百萬元現金，然後搭飛機去臺南，我先與丁○○會合，然後被告開車來接我們，我交給被告契約書及現金五百萬元，當時也
    有懷疑被告為什麼不用匯款方式」等語（原審卷第三九頁；本院九十二年七月二
    日訊問筆錄參照），是丙○○就被告找其做為金主代表之原因，於警詢中先則供
    稱係為「監管借貸金錢」，至原審審理中卻改稱係因「怕真正金主的人身安全會
    有疑慮」云云，其所證顯前後失出。又證人丁○○於偵查中證稱：「因乙○○說
    如果到時工程撥款須要自己人，錢才不會被吞掉，所以由我哥哥丙○○出來簽約
    ，並給工程款百分之二、三的金額做佣金」等語（偵查卷第一二六之一頁正面）
    ，惟至原審審理中則改證稱：「要和經唐簽約時，乙○○說他是金主，不可隨便
    出面，要請一個金主代表，就找了我哥哥丙○○」、「因為我的關係才請我哥哥
    做金主代表，我哥哥可以得到總工程款百分之一到百分之二的利潤」等語（原審
    卷第五七頁），是證人丁○○就被告請丙○○擔任金主代表之原因及丙○○擔任
    金主代表可獲得之佣金數額，其證言亦前後不一。又證人丁○○於警詢中證稱：
    「我介紹金主乙○○借資給經唐洲際飯店興建，再介紹張友耀給經唐飯店做工程
    ，該工程總資金約十二億，等營造廠張友耀領到預付款再支付佣金。佣金是總工
    程款百分之五，約六千萬。佣金是向張友耀及經唐洲際飯店各收取三千萬」等語
    （偵查卷第三三頁反面），其於原審審理中則證稱：「（介紹本件工程的報酬）
    依工程款的百分之五。報酬是經唐公司要付給我的，因為我幫他介紹金主。乙○○要娶我，所以我沒有跟他要報酬」等語（原審卷第一八五頁），後又改證稱：
    「（偵查卷第一一○頁契約書）是我簽的，是乙○○要我簽的．．．被告叫我填
    說這就是廠商給我百分之五佣金」、「在臺南的飯店就請我簽，他說這一份合約
    是佣金」等語（原審卷第一八六頁），是其就居間介紹被告擔任經唐國際飯店新
    建工程之金主，所應得之佣金由何人支付，所證亦前後不符。且證人佟振孝於原
    審證稱：「她（即丁○○）說金主會給她佣金，我們不用給付佣金，張友耀也不
    用付」等語（原審卷第二○七頁）、證人張友耀亦證稱：「是丁○○及佟振孝介
    紹工程給我，不用付佣金」等語（原審卷第二○七頁），亦足證丁○○上開證言
    顯與事實不符。另證人丁○○於原審審理中先則供稱：「．．．乙○○說可以幫
    忙，經唐公司在台中的土地也要借融資，乙○○的條件是經唐公司必須自備五百
    萬，他才去集資，同時工程他要包」等語（原審卷第五七頁），其後改證稱：「
    乙○○當時知道張友耀已經承攬工程了，因為我給她看工程圖和預算書都已經載
    明工程由張友耀承包，乙○○覺得張友耀可以做，所以他只是單純當金主」等語
    （原審卷第一八四、一八五頁），是其就被告除係擔任經唐洲際飯店興建工程之
    金主，或併承包該新建工程，所述前後亦有出入。且證人丁○○於原審亦證稱其
    認識被告時，被告即是擔任金主，是提供資金給他人興建工程，被告擔任金主的
    工程，為了控制資金去向，會承攬工程來做，會要業主同意工程由被告指定的廠
    商來做等語（原審卷第一八四頁），然本件經唐洲際飯店興建工程，卻係經由證
    人丁○○及佟振孝介紹，交由張友耀承攬興建，且張友耀並不認識亦未見過被告
    之事實，業據張友耀於偵查及原審審理中（原審卷第二○七頁）證述屬實，是被
    告倘同意擔任本件經唐洲際飯店新建工程之金主，丁○○自應知悉依往例由被告
    自行承攬或發包新建工程，以控制資金流向，且被告與張友耀又不相識，丁○○
    何以竟即自行介紹張友耀承攬該工程？是被告是否確有同意擔任本件經唐洲際飯
    店興建工程之金主，核無積極證據以實。是倘被告確有經由丁○○委請丙○○擔
    任金主代表，相關事宜亦均由丁○○出面處理之情事，則丙○○、丁○○就被告
    委託之原因、丙○○受託擔任金主代表所應得之報酬、丁○○介紹被告擔任金主
    代表可向何人收取報酬、被告是否自行承攬新建工程等事項，理應熟稔知悉，要
    無前後證述不符，甚與事實相悖之可能，諸此足認證人丙○○及丁○○指稱丙○○係受被告委託擔任金主代表云云，其指述尚非無瑕疵，非得遽以採信。
(三)、又證人丙○○及丁○○雖均證稱已將丙○○兌領之現金五百萬元交予被告，且丙○○經送請法務部調查局為測謊鑑定，就此部分經測試無情緒波動之反應，以控
    制問題法及混合問題法研判結果，應未說謊，固有法務部調查局九十一年一月九
    日調科參字第九○○八六七六五號測謊報告書一紙在卷足參（偵查卷第二五二頁
    ）。惟查：測謊鑑定，係依一般人在說謊時，會產生遲疑、緊張、恐懼、不安等
    心理波動現象，乃利用測謊儀器將受測者之上開情緒波動反應情形加以紀錄，用
    以判別受測者供述之真實性，倘受測者愈想壓抑其謊言所產生之情緒，則在測謊
    儀器上愈會產生明顯之情緒波動反應，反之，則無此不實之波動反應。從而測謊
    鑑定結果，如就否認犯罪有不實之情緒波動反應時，雖僅得供審判上之參酌，而
    不得採為有罪判決之唯一憑據。然若證人指證被告犯罪之證述，經測謊並無任何
    不實之情緒波動反應，或證人有利於被告之供述，經測謊呈不實之情緒波動反應
    時，則非不可以該測謊鑑定之結果與各該證人之證言及其他調查證據之結果，相
    互印證，而就各該證人之證言分別為可否採納之認定（最高法院九十一年度臺上
    字第三五九號判決意旨參照），是證人指證被告犯罪之證述，經測謊縱無說謊反
    應，仍應與各該證人之證言及其他調查證據之結果，相互印證，始得就各該證人
    之證言分別為可否採納之認定。而證人丙○○、丁○○之證言，有如上所述之瑕
    疵存在，是彼等證言尚非得因丙○○上開測謊結果即認為真實。況丙○○於檢察
    官偵查中為同案被告之身分，其與證人丁○○就本案有共犯可能之相當利害關係
    ，而與一般證人身分者不同，是彼等之證言亦非得採為被告犯行之唯一論據。另
    證人丙○○雖於本院證稱：「是被告要我妹妹（指丁○○）委任我當金主代表，
    被告要我領五百萬元現金，然後搭飛機去臺南，我先與丁○○會合，然後被告開
    車來接我們，我交給被告契約書及現金五百萬元，當時也有懷疑被告為什麼不用
    匯款方式」等語（本院九十二年七月二日訊問筆錄參照），然其係一具備基本社
    會常識之成年人，就令為賺取佣金而掛名簽約，對於自己為契約當事人而須擔負
    契約責任，當無不知之理，而以履約保證金高達五百萬元之譜，焉有於交付被告
    當時不要求留存任何收據以明彼此責任之理？足見證人丙○○之證詞顯與常情相
    違，無可採信。
(四)、證人張友耀於偵查中已陳稱不認識被告，沒有見過被告，偽造文書部分是我自己
    做的。是在臺中經由丁○○、丙○○介紹認識佟振孝等語（偵查卷第二○六頁反
    面、第二一三頁反面、第二一四頁），其於原審亦證稱：「我從未見過被告乙○○，也沒聽過丙○○本人提到乙○○。我標這個工程都是跟丙○○和佟振孝接觸
    ，我完全不知道有乙○○這個人」等語（原審卷第二八、二九頁）、「是丁○○
    和佟振孝介紹承包工程給我，不用付佣金。之前沒有與被告接觸過」等語（原審
    卷第二○七頁），核與被告歷來辯稱不認識張友耀等語相符。是公訴人認被告指
    示張友耀持偽造之住立公司委託書，向東元公司佯稱張友耀係經住立公司委託處
    理經唐洲際飯店新建工程之招標議約事宜一節，即嫌無據。
五、綜上所述，公訴人雖認被告涉有詐欺取財罪嫌，惟依其所舉之證據，尚不足以證
    明被告有意圖不法之所有，指示丙○○、張友耀向東元公司詐騙五百萬元工程保
    證金之行為；此外，復查無其他積極證據，足資證明被告有何公訴人所指之犯行
    ，揆諸前開說明，不能證明被告犯罪，本院無從形成被告有罪之合理確信。原審
    同此見解，依法諭知被告無罪之判決，經核並無違誤。檢察官上訴意旨雖以：「
    原審雖以同案被告丙○○、證人丁○○於偵查、審理時之證述內容反覆不一，因
    而質疑其證詞之真實性，然證人並非專業線民，況因各審訊機關詢問口氣不一，
    著重之爭點相異，證人就詢問內容之理解重點不同，而為重點差異之答覆，應屬
    常情，尚難執此認彼等供述非無瑕疵而不予採信，況另有丙○○之測謊鑑定報告
    可佐，足見其所為證述應可採信，原判決認定事實顯有違法，自應撤銷」等語，
    指摘原判決不當。惟查，證人丙○○、丁○○之供證述有如前述之重大瑕疵，且
    其證詞所涉及者即係本案被告是否即為詐欺犯行主謀正犯之重要待證事實，而除
    此二人之瑕疵證言外，公訴人未能提出其他積極證據證明其指訴被告涉犯之詐欺
    行為（丙○○之測謊鑑定結果無從認定被告有罪之理由，詳如前述），依上開說
    明，自難採憑為不利被告認定之依據。是則檢察官之上訴並無理由，應予駁回。
據上論斷，應依刑事訴訟法第三百六十八條，判決如主文。
本案經檢察官王安明到庭執行職務。
中      華      民      國    九十二    年      八      月     十三     日
                              臺灣高等法院刑事第七庭
                                  審判長法  官 吳 啟 民
                                        法  官 林 瑞 斌
                                        法  官 施 俊 堯
右正本證明與原本無異。
不得上訴。
                                        書記官 陳 彥 蕖
中      華      民      國    九十二    年      八      月     十三     日


司法院資訊處製作；財團法人民間司法改革基金會備份。
